【裁判字號】    94,勞簡上,11
【裁判日期】    950622
【裁判案由】    給付資遣費
【裁判全文】
臺灣桃園地方法院民事判決            94年度勞簡上字第11號
上  訴  人  甲○○
訴訟代理人  張清浩律師
被上訴人    行政院國軍退除役官兵輔導委員會桃園榮譽國民之
            家
法定代理人  丙○○
訴訟代理人  鄭志周律師
上列當事人間請求給付資遣費事件，上訴人對於民國94年8 月3
日本院桃園簡易庭94年度桃勞簡字第15號第一審判決提起上訴，
經本院於民國95年6 月8 日言詞辯論終結，判決如下：
    主  文
上訴駁回。
第二審訴訟費用由上訴人負擔。
    事  實
甲、上訴人方面：
一、聲明：
  (一)原判決廢棄。
  (二)被上訴人應給付上訴人新台幣（下同）433,468 元，及自民
    國93年4 月12日起至清償日止，按年息5 ％計算之利息。
  (三)第1、2審訴訟費用由被上訴人負擔。
二、陳述：除與原判決記載相同者，茲引用之外，補稱：
  (一)被上訴人於93年3 月1 日將上訴人從社工服務員之工作，變
    更為清潔工作，係違反勞動契約：
  1.兩造間就上訴人之工作內容，有限定於服務工作之合意（至
    少有默示合意）存在：
    (1)考量勞工於求職時相較於雇主，常處於弱勢地位之事實，
      因而在訂定勞動契約之階段，是否客觀上能要求勞工就包
      含工作場所與工作內容在內之各種勞動條件，提出完全自
      由意志之合意，值得探究。故判斷兩造就上訴人工作內容
      是否有限定之合意時，不應單從勞動契約表面上之文字推
      敲，而應探求當事人之真意。
    (2)兩造所簽訂之勞動契約（下稱系爭勞動契約）第2 條，固
      約定上訴人之工作內容包括「擔任服務、照顧、伙房、警
      衛、駕駛或事務性等工作」（見原審卷32頁），亦即包含
      ：照顧、服務、伙房、警衛、駕駛與被上訴人所認為之「
      清潔」等工作，惟依一般社會通常觀念，前述各該職種之
      工作內容與性質，確有相當大之差距。例如，駕駛工作必
      須有小客車以上之駕駛執照；伙房工作也須有相當之廚藝
      技能；社工服務工作，亦須有良好之溝通、諮詢與輔導技
      巧，方足以勝任。若雇主僱用一名具有駕駛技能之勞工，
      應認非經其同意，不得調為伙房之工作；服務工作與其他
      工作間，亦然。是以系爭勞動契約雖有上開約定，仍不得
      遽爾認定被上訴人可將上訴人任意調動為從事其他不同職
      種之工作，否則即有顯失公平之情形。
    (3)勞雇雙方就工作項目之合意究竟為何，應視勞工在應徵時
      及到職後，如有約明並從事相同種類之工作，則應認勞雇
      間就勞工之工作項目，有限定於某種性質工作內容之合意
      存在。證人徐榮秀於原審證稱：「在應徵時就會說明工作
      內容」、「這些人的職稱是工友」、「清潔是當時人事室
      在應徵時就告知是負責清潔的工作」（原審卷第110 頁）
      。依上訴人之經歷，其前至訴外人行政院國軍退除役官兵
      輔導委員會板橋榮譽國民之家（下稱板橋榮民之家）求職
      ，雙方即約定上訴人係擔任行政及服務方面之職稱與工作
      ，職稱為「工友」。所以，上訴人從78年1 月14日即在板
      橋榮民之家之輔導室擔任行政與服務之工作；於81年3 月
      2 日調至被上訴人行政院國軍退除役官兵輔導委員會桃園
      榮譽國民之家（下稱桃園榮民之家）工作，職務為「協辦
      榮民報到」，82年12月16日職務變更為「社工人員」，83
      年7 月16日職務為「辦理榮民報到」兼「服務員」，84年
      1 月1 日職務變更為「文書中心收發」，88年7 月16日職
      務變更為「福利社售貨員」，91年2 月1 日再變更為「社
      工服務員」，直至93年3 月1 日止。由前述經歷可知，兩
      造間應有將上訴人工作項目限定於服務工作之合意，至少
      有默示之合意存在。
    (4)況且，系爭勞動契約係被上訴人於上訴人已受僱工作後之
      87年7 月1 日，始要求上訴人簽約，上訴人為求保住飯碗
      ，就契約條款根本毫無磋商之餘地，並非先簽約才工作，
      是以原審判決謂：上訴人在前往被上訴人處應徵時，理應
      充分瞭解該勞動契約之工作內容後才會與被上訴人簽約，
      在此之前，上訴人自可選擇是否接受被上訴人所提出之勞
      動條件，或與被上訴人為進一步之協商等語，實屬完全錯
      誤。
  2.證人袁光誠於93年3 月1 日上訴人被調動至嵩壽堂時，係指
    示上訴人從事專職清潔工作：
    (1)上訴人於93年3 月1 日至嵩壽堂報到後，工作內容從社工
      員變更為專職之清潔工作，有原審卷第68頁之上訴人請假
      單為證。上訴人於93年3 月3 日請補休假2 日時，證人袁
      光誠在請假單右下方審核欄寫：「擬陳員（上訴人）思考
      工作去留，請派員支援堂隊清潔工作」等字，另輔導室主
      任張鵬兆在批示欄內批：「一可。二清潔暫由鐘景麟支援
      」。袁光誠於原審雖證稱：上訴人只是「兼職」清潔工作
      等語，但如果上訴人只是兼職做清潔工作，並尚有保留原
      有之社工服務員工作，袁光誠與張鵬兆為何在上訴人2 日
      補休假期間，不派人支援社工服務員工作？是以足證上訴
      人被調動後之工作確實是專職之清潔工作。
    (2)原判決未予細察，謂「因清潔工作係每日例行之事務，在
      原告請假期間，其所負責之清潔範圍自不能無人代理，否
      則該堂隊榮民之居住環境品質勢必會因而降低，故證人袁
      光誠才會請求上級先行支援清潔方面之人手，單憑此份請
      假單之內容尚不足以認為原告之工作項目除清潔外已無其
      他事務」。惟查，果如袁光誠所述，上訴人僅需「兼作」
      例行之清潔工作而已，則為何上訴人主要、正職之社工服
      務工作，卻無須請人支援？是原判決理由顯有違誤。
    (3)證人徐榮秀於原審證稱；「在調解我有問袁光誠，為何調
      甲○○至嵩壽堂任清潔工作，袁光誠告訴我因為堂隊人員
      減少，所以調甲○○為專職清潔工作」（原審卷第157 頁
      第8 至9 行），由此可證袁光誠確有將上訴人工作內容變
      更為專職清潔工作之事實。惟原判決卻認證人徐榮秀未親
      眼目睹上訴人在嵩壽堂擔任專職清潔工作，且證人袁光誠
      否認，而不予採信。但是，上訴人既在袁光誠指示作專職
      清潔工作後，隨即請假，並終止系爭勞動契約，而未從事
      專職清潔工作，徐榮秀當然不可能看得到。而袁光誠乃指
      示上訴人做專職清潔工作之人，又為被上訴人所僱用，當
      然不會做出對自己不利之證言。徐榮秀既於作證前具結，
      並親耳聽聞袁光誠之陳述，則其證言反而應該值得採信。
      原判決此種採證邏輯，實難令人信服。
  3.被上訴人所交付之清潔工作，非簡易之清潔工作，而需要具
    備相當體力與技術，並花費相當時間，方足以勝任，並非上
    訴人所能勝任：
    依證人徐榮秀證稱：「袁光誠說現在嵩壽堂1 個人要負責1
    層樓，包含清潔」、「就我所知道的清潔工作是指地板上不
    能有水，要放芳香劑，玻璃要擦拭、走廊及文康室要拖、如
    榮民行動不便要負責房間的打掃」、「清潔是有專門的清潔
    工友在作。在人員離職或退休後就採取外包方式」「（芳香
    劑需）灑在該層樓的牆角。廁所的水槽及牆壁、馬桶都屬清
    潔的範圍」。由徐榮秀之證言，可知所謂清潔工作並非單純
    打掃之清潔工作，而係室內各房間之拖地、擦拭及廁所水槽
    、牆壁及馬桶之清潔工作，此等工作平日皆需由外包之清潔
    人員工作，可見其繁重，如果只是簡易之清潔工作，被上訴
    人大可自己指派工友兼作即可，何需外包給民間企業？原判
    決就此並未審酌，顯有違誤。
  4.另證人鍾慶怡於原審證稱：「（問：擔任社服員是否均負責
    清潔工作？）每個堂隊都有專職清潔人員，所以社服人員不
    論是專職或兼職都不負責清潔工作」（原審卷第106 頁）。
    證人徐榮秀證稱：「（問：社工人員的工作內容為何？）社
    工人員負責對榮民的心理輔導，及負責去醫院慰問榮民，一
    般與榮民有關的事務工作」，「（問：社工人員有無負責清
    潔工作？）沒有」（以上見原審卷第110 頁）。由上開證人
    之證言，可知社工服務員之工作，並不包括清潔工作。原審
    竟採信袁光誠於原審證稱清潔工作係採樓層分配，由1 個人
    負責1 層樓等語，並認上訴人所負責清潔之範圍理應與同堂
    之其餘照顧服務員相差不幾等語，顯有違誤。
  5.兩造間既有上訴人工作項目應限定於服務工作之合意或默示
    合意存在，則被上訴人在93年3 月1 日將上訴人之工作從照
    顧服務員變動為專職之清潔工作，已增加其工作項目，即有
    違反勞動契約。故上訴人於93年3 月11日，委任訴訟代理人
    ，以被上訴人有勞動基準法第14條第6 款違反勞動契約或勞
    工法令致有損害勞工權益之情形，寄發如原審卷第11頁之存
    證信函予被上訴人，終止勞動契約；被上訴人並於3 月12日
    收受，則上訴人終止勞動契約，應已生效力。
  (二)被上訴人應給付上訴人資遣費：
    上訴人既係依勞動基準法第14條第1 項第6 款之規定，終止
    勞動契約，則依據同條第4 項準用第17條之規定，雇主應發
    給資遣費。而被上訴人對上訴人於原審起訴時所主張之平均
    工資、年資、資遣費計算方式、應扣除之費用等，均未爭執
    ，是應認上訴人主張之資遣費金額433,468 元為可採。
三、證據：除援用第一審所提證據外，並聲請訊問證人乙○○、
    徐榮秀。
乙、被上訴人方面：
一、聲明：如主文所示。
二、陳述：除與原判決記載相同者，茲引用之外，補稱：
  (一)上訴人原任職務為享福堂照顧服務員，調整工作後，新任職
    務為嵩壽堂照顧服務員，生效日期為93年3 月1 日，有上訴
    人提出之人事令影本附卷可稽。故上訴人主張：被上訴人將
    其由照顧服務員之工作，調整為專職清潔工一節，應非事實
    。
  (二)被上訴人嵩壽堂之編制有3 個照顧服務員，每人各負責1 個
    樓層的榮民照顧及清潔工作。依該堂堂長袁光誠於原審證稱
    ：「甲○○只有在93年3 月1 日報到，沒有在嵩壽堂工作」
    ，「我有告訴他要兼作清潔工作」，「（問：有無告知要甲
    ○○擔任專職清潔工作？）答：沒有，是兼職清潔工作」，
    據此證言，可知被上訴人並無命上訴人擔任專職清潔工之情
    。
  (三)據證人袁光誠證稱：「（93年3 月1 日）甲○○聽到我說兼
    任清潔工作之後就離去了」（見原審94年6 月20日言詞辯論
    筆錄），上訴人自此不曾回到嵩壽堂工作，93年3 月3 日復
    遞假單（原審卷第65頁），請補休假2 天，由於其職務未洽
    請其他同仁代理，故堂長袁光誠於審核欄填註意見稱：「陳
    員思考工作去留，請派員支援堂隊清潔工作」，而被上訴人
    事務主管即輔導室主任張鵬兆批示：清潔暫由鍾景麟支援等
    語。蓋因清潔工作涉及居家環境之衛生，且為每日例行之事
    務，在上訴人請假期間不能無人處理，堂長袁光誠此簽之意
    思，充其量是期待上訴人請假期間，清潔方面希望上級能派
    員支援，至於上訴人的其他工作，該堂則可以自行設法處理
    ，故上訴人執此請假單之批示內容，片面認定即為其專職清
    潔工作之證明，並不可採。
  (四)嵩壽堂係經過重建的新榮舍，清潔方便，每位照顧服務員各
    負1 層的清潔工作，不需要特別的專業技術即可完成，上訴
    人之前任工作人員乙○○亦為女性服務員，可以勝任，上訴
    人自亦可勝任。如前所述，上訴人於93年3 月1 日至嵩壽堂
    報到後，即行離去，其既未實際從事該堂的工作，焉知不能
    勝任？其僅憑個人主觀臆測，任意主張，不足採信。至於證
    人徐榮秀，因其早於91年12月31日離職（見原審卷第60頁）
    ，對其後上訴人在嵩壽堂的狀況，均未親眼目睹、經歷，其
    證詞自不足採。
三、證據：除援用第一審所提證據外，補提上訴人及乙○○之員
    工請假單共59紙等影本為證。
    理  由
一、上訴人起訴主張：其自78年1 月14日起受僱於板橋榮民之家
    ，於81年3 月2 日轉調至被上訴人即桃園榮民之家，在上開
    受僱期間，其工作內容係從事照顧榮民之社工服務工作，職
    稱為工友，於93年1 月間，被上訴人未經上訴人同意，擅自
    發佈人事命令將上訴人從「享福堂照顧服務員」之原職務調
    整為「嵩壽堂照顧服務員」，並於93年3 月1 日生效，然上
    訴人於93年3 月1 日上班時，被上訴人竟命上訴人從事專職
    清潔工作，因被上訴人已將上訴人原有之照顧服務工作變更
    為清潔工作，違反兩造間之勞動契約，符合勞動基準法第14
    條第1 項第6 款規定之情形，上訴人自得不經預告終止勞動
    契約，上訴人遂於同年3 月11日寄發存證信函予被上訴人表
    示終止勞動契約，則依勞動基準法第14條第4 項準用同法第
    17條規定，被上訴人應給付上訴人資遣費433,468 元等語。
二、被上訴人則以：上訴人受僱於被上訴人之職稱為工友，本件
    係因上訴人在休假上造成其他同仁之不便，基於人地不宜等
    因素，故於93年間由享福堂照顧服務員調任為嵩壽堂照顧服
    務員，工作場所雖有變易，惟賦予之職務不變。又嵩壽堂除
    堂長外，含上訴人在內計有3 位工友擔任照顧服務員，3 人
    之工作性質及內容完全相同，除照顧榮民之工作外，均必須
    負責工作場所之清潔，上訴人於該次調動後，並非從事專職
    之清潔工作。且按行政機關之室內清潔及環境清潔均為行政
    院事務管理手冊所列事務工作之要項，上訴人既為工友，被
    上訴人自得命其為室內之清潔工作。被上訴人於87年間被指
    定為適用勞動基準法之事業機關後，即與所有受僱之工友均
    簽有勞動契約，上訴人係於88年2 月1 日與被上訴人簽約，
    並將該契約始期溯及至87年7 月1 日，前開勞動契約業經呈
    送勞工主管機關核備，並無上訴人所稱顯失公平之情形。依
    系爭勞動契約第2 條及第3 條就工作項目及工作地點之約定
    ，可知室內清潔及環境清潔應屬各機關工友應執行之工作，
    且清潔工作亦屬系爭勞動契約第2 條所指之事務性工作，就
    照顧服務員之工作而言，維護榮民就養場地之衛生清潔應為
    其照顧榮民健康之首要工作，故依系爭勞動契約，被上訴人
    本得指派上訴人擔任專職清潔工，或於分派特定工作之同時
    ，命其兼負部分之清潔工作。被上訴人係在約定之工作項目
    內調整上訴人職務，對於勞動條件無不利之變更，且未違反
    勞動契約，其工作性質亦為上訴人之體能及技術所能勝任，
    是被上訴人對上訴人之職務調動，自屬合法，且被上訴人於
    93年1 月16日發布調職令後，未見上訴人表示不滿，則上訴
    人未於知悉後30日為終止勞動契約之意思表示，已與勞動基
    準法第14條規定不符，是上訴人無故終止系爭勞動契約及請
    求給付資遣費，並無理由等語，資為抗辯。
三、查上訴人自78年1 月14日起受僱於板橋榮民之家，於81年3
    月2 日轉調至被上訴人即桃園榮民之家，期間上訴人之工作
    內容有多次變動，惟職稱均為「工友」，而被上訴人於78年
    間被指定為適用勞動基準法之事業機關後，遂與所有受僱工
    友簽訂勞動契約，上訴人係於88年2 月1 日與被上訴人簽訂
    系爭勞動契約，並約定將該約之始期溯及至87年7 月1 日。
    於93年1 月間，被上訴人發布人事令將上訴人由享福堂照顧
    服務員調動為嵩壽堂照顧服務員，並於93年3 月1 日生效等
    情，為兩造所不爭執，並有上訴人提出之行政院國軍退除役
    官兵輔導委員會桃園榮譽國民之家令影本1 份（見原審院卷
    第13頁）、被上訴人提出之系爭勞動契約影本1 份（原審卷
    第32至33頁）分別在卷為憑，堪信為真實。
四、依兩造前開陳述，可知本件爭點即為：(一)被上訴人於93年間
    調動上訴人，是否違反勞動契約？(二)系爭勞動契約是否違反
    民法第247條之1 規定？茲分論如下。
五、查：
  (一)被上訴人於93年間調動上訴人，是否違反勞動契約？
  1.所謂勞動契約，係謂約定勞雇關係之契約，勞動基準法第2
    條第6 款定有明文。又勞動契約應約定工作場所及應從事之
    工作有關事項。勞動基準法施行細則第7 條第1 款亦有明文
    。按調職乃是雇主對員工人事配置上之變動，固係企業人事
    管理、運作上之常見現象，且通常同時帶有職務內容或工作
    場所之變動，惟調職命令之性質，依目前我國實務上之見解
    ，係採所謂之勞動契約說（或稱限定的合意說），即調職如
    果是在勞動契約之預定範圍內時，則調職只是契約之履行過
    程，調職命令僅是勞務指揮之一種事實行為，勞工當然必須
    服從，反之，若調職超越勞動契約之預定範圍外時，則調職
    即為變更契約內容之要約，未得勞工之同意時，調職對勞工
    不生拘束力。而於雇主確實有調動勞工工作之必要時，實務
    上認為得依下列5 項原則處理：(1)基於企業經營上所必須。
    (2)不得違反勞動契約。(3)對勞工薪資及其他勞動條件未做不
    利益變更。(4)調動後工作與原有工作性質為其體能及技術所
    可勝任。(5)調動地點過遠，雇主應予必要協助（即一般所謂
    之「調動五原則」，參照內政部74年9 月5 日發布之74台內
    勞字第328433號函釋）。再者，上訴人於93年間之此次職務
    調動，其服務之堂隊雖由「享福堂」調至「嵩壽堂」，然實
    際上均位於同一地區，且兩造對於上開工作場所之變更並無
    爭執，故以下即無庸針對上述第(5)項原則予以論述，先予敘
    明。
  2.依兩造所簽系爭勞動契約第2 條、第3 條，就工作項目、工
    作地點分別約明：「乙方（即上訴人）受僱後接受甲方（即
    被上訴人）督導管理，擔任服務、照顧、伙房、警衛、駕駛
    或事務性等工作」、「乙方受僱後，即接受甲方分派工作，
    於指定地點提供勞務，擔任各項相關事務工作…」，同契約
    第19條並約定：「本契約未規定事項，依政府有關法令規定
    辦理…」（見原審卷第32頁）。再依行政院秘書處編印之事
    務管理手冊，第54點、第55點分別載明：「各機關之室內清
    潔，如地面、牆壁、門窗、玻璃、櫥櫃、桌椅及其他用品，
    均應經常保持清潔，事務管理單位得按實際需要，分別規定
    清潔項目及時間表，督飭工友切實執行」、「各機關之室內
    清潔，以由本機關工友於下班後行之為原則…」等語，據此
    ，可知室內清潔及環境清潔應屬各機關工友應執行之工作範
    圍。按被上訴人為行政院轄下之機關，上訴人又為被上訴人
    所僱用之工友，則上訴人依約即應遵守上開事務管理手冊所
    列事項，是以被上訴人辯稱：清潔工作屬於系爭勞動契約第
    2 條所指之事務性工作等語，自屬有據。
  3.上訴人主張：其於93年3 月1 日至嵩壽堂報到時，該堂堂主
    袁光誠命其從事專職清潔工作一節，業據被上訴人否認。經
    查，觀諸被上訴人於93年1 月18日所發布之人事令，上訴人
    係自「享福堂照顧服務員」調動為「嵩壽堂照顧服務員」，
    由形式觀之，難認兩者工作內容有何不同；且查，證人袁光
    誠即嵩壽堂堂主於原審經傳喚到庭，證稱略以：當日係告知
    上訴人要兼作清潔工作，並無指示其從事專職清潔工作等語
    （見原審94年1 月20日言詞辯論筆錄，附於該卷第126 至12
    8 頁），核與被上訴人之輔導室主任（負責各堂工級人員之
    調配與職務調動之主管）張鵬兆經原審於同日隔離訊問時所
    證述該次職務調動之經過情節，大致相符，堪信為真。是以
    上訴人主張：其於93年3 月1 日至嵩壽堂報到以後之工作，
    係從事專職清潔工作一節，尚屬無據。
  4.至證人徐榮秀於原審94年3 月30日庭期雖曾證稱略以：在縣
    政府調解時，袁光誠說現在榮民減少，沒有多補人員進來，
    所以要採取輪調方式，此次上訴人先擔任專職清潔工作，之
    後會再做調整等語（見原審卷第158 頁）；惟查，該證人前
    於原審93年12月9 日庭期乃證稱略以：在縣政府調解時，袁
    光誠說現在嵩壽堂1 個人要負責1 層樓，包含清潔等語（見
    原審卷第111 頁），據上，可知證人徐榮秀就上訴人是否調
    職為「專職」清潔工作一節，先後證述不一，況且，依證人
    徐榮秀所自述略以：91年12月31日以後已自被上訴人處離職
    ，離職後，除非工作有問題，否則很少與上訴人聯絡，之前
    都是上訴人告訴我她被調至嵩壽堂做專職清潔工作，至於上
    訴人清潔工作範圍為何，我沒詢問，我不知道嵩壽堂在上訴
    人被調至前是由誰負責清潔工作等語（詳見前述本院兩次庭
    期之調解程序筆錄），參以兩造均不爭執證人徐榮秀未曾在
    嵩壽堂工作過之情（見本院95年2 月23日準備程序筆錄，本
    院卷第123 頁），應認其證詞難作為對上訴人有利之認定。
    此外，觀諸上訴人於93年3 月3 日填表遞出之員工請假單上
    （見原審卷第68頁），在審核欄中雖經證人袁光誠註記：「
    陳員（指上訴人）思考工作去留，請派員支援堂隊清潔工作
    」等語，嗣證人張鵬兆批示內容第二點則記載：「清潔暫由
    鍾景麟支援」等語，惟按，清潔工作乃每日例行之事務，在
    上訴人請假期間，其所負責之清潔範圍自不能無人代理，否
    則該堂隊榮民之居住環境品質勢必會因而降低，故前開關於
    支援清潔工作之記載，尚難遽認定上訴人在嵩壽堂之工作係
    專職清潔工作。且查，證人乙○○於本院準備程序中到庭證
    稱略以：我先前在嵩壽堂擔任照顧服務員，後來人事令是將
    我與享福堂的照顧服務員（上訴人）對調，工作主要是照顧
    榮民及負責區域的環境維護，所謂區域是指1 層樓。若我請
    假時，請假單上所載之職務代理人要做我原來的工作，不過
    ，若非立即性的工作（例如訪談報告、調處榮民心理障礙及
    精神慰藉等），則除非有突發狀況，才要由職務代理人代做
    ，否則等我回來再做就好，不用代做，因為職務代理人也有
    他們自己原本的工作等語（見本院卷第101 至102 頁筆錄）
    ，足見上開請假單不足為上訴人有利之認定，是上訴人主張
    ：前開請假單即可證明其調職後係從事專職清潔工作一節，
    不足採信。
  5.如前所述，清潔工作本屬於上訴人之工作範圍，且就「照顧
    服務員」之工作而言，維護榮民就養場地之衛生清潔應為其
    照顧榮民健康之首要工作，故依系爭勞動契約，被上訴人本
    得指派上訴人擔任專職之清潔工，亦得在分派特定工作之同
    時，命其兼負部分之清潔工作。是以被上訴人此次調動上訴
    人，命其兼作部分清潔工作，應屬符合前述「不得違反勞動
    契約」之調動原則。上訴人主張：其工作內容於此次調動後
    變更為專職清潔工作，違反系爭勞動契約等語，不足憑採。
  6.再者，上訴人自陳：其受僱於被上訴人期間之職務內容，包
    括：「協辦榮民報到」、「社工人員」、「辦理榮民報到」
    兼「服務員」、「文書中心收發」、「福利社售貨員」、「
    社工服務員」等語（見其補充上訴理由狀，本院卷第33頁）
    ，為被上訴人所不爭執，堪信為真。而上訴人於93年以前之
    歷次調動時，未曾表示任何異議，足認被上訴人會因任務之
    需求而分派不同之工作予上訴人，而上訴人亦同意被上訴人
    之前開調動。至上訴人以前開歷次調動之工作職務，主張兩
    造有將上訴人工作限定於服務性質工作之明示或默示合意一
    節，業據被上訴人否認。經查，上訴人並未舉證兩造間有前
    述限定意思之明示合意，自難採信；且如前所述，依系爭勞
    動契約及事務管理手冊之相關規定，上訴人之工作範圍本即
    包含清潔工作在內，是以上訴人謂：兩造有將上訴人工作限
    定於單純（社工）服務性質工作之默示合意一節，顯與事實
    不符，亦不足採信。
  7.證人張鵬兆於原審證稱略以：於93年3 月1 日上訴人由享福
    堂調至嵩壽堂前，我有找過上訴人溝通，因為上訴人與享福
    堂堂長不和，我詢問上訴人是否要調至洗衣部，上訴人稱手
    會過敏，希望能調至另一堂，而因另一堂之照顧服務員乙○
    ○不小心誤拆榮民的信件，所以就將上訴人與乙○○之工作
    位置互調等語（筆錄見原審卷第123 頁），而上訴人對於其
    與證人張鵬兆會面時，張鵬兆曾提及要調其至洗衣部一事並
    不爭執，是證人張鵬兆所述應屬可採。據此，被上訴人在尊
    重上訴人意見之情形下，且為顧及同事間相處之和諧，遂將
    上訴人由享福堂調至嵩壽堂，此舉係屬被上訴人在人事管理
    上所需，難認被上訴人有何不當之動機或目的，此項調動內
    容亦未超出社會一般通念之程度，應認符合前述「基於企業
    經營上所必須」之調動原則。至上訴人另主張：其在享福堂
    之工作績效良好，且該堂有部分榮民連署希望其不要被調離
    原職，因而認定上開調動並無經營上之必要等語，惟按，有
    無調動之需求，應由被上訴人通盤考量後再行決定，而每位
    人員之工作績效良窳僅屬調動與否之參考因素之一，非謂被
    上訴人對於表現良好之員工即無調動之權限，況上訴人知悉
    被上訴人將其調至其他堂隊時，並未立即表示反對之意，足
    證上訴人亦認同被上訴人之調動係在合理範圍之內，是以上
    訴人前述主張，亦屬無據。
  7.上訴人另主張：其在嵩壽堂負責之清潔工作已超過其體能及
    技術之負荷，足認被上訴人之調動行為不合法等語，惟查，
    上訴人自陳其於93年3 月1 日至嵩壽堂報到後，因堂長袁光
    誠告知其要做清潔工作，其隨即向證人張鵬兆反應，但證人
    張鵬兆表示此為堂長的權限，嗣於同年3 月2 日其有去打卡
    ，證人張鵬兆有找其去大陸定居工作服務小組，同年3 月3
    日其至該小組工作，證人張鵬兆有告知其上午在該小組工作
    ，下午要回嵩壽堂工作，同年3 月4 、5 日其就請休假，後
    來就沒有回去上班等語（見原審卷第201 頁），上訴人於本
    院亦稱：其在袁光誠指示做專職清潔工作後，隨即請假等語
    （見補充上訴理由狀，本院卷第35頁），由此可知，上訴人
    於93年3 月1 日至嵩壽堂報到後尚未實際開始工作，此節亦
    與証人袁光誠所述相符。又證人袁光誠於原審證稱：清潔工
    作係採樓層分配，由1 個人負責1 層樓等語（見原審卷第17
    8 頁筆錄），另證人乙○○於本院亦證稱略以：在嵩壽堂之
    工作，主要是照顧榮民及責任區域的環境維護，所謂責任區
    域是指1 整層樓，嵩壽堂有3 層樓，總共有3 位照顧服務員
    ，每人各負責1 層，在榮民的寢室（含廁所），大部分他們
    都會自己維持清潔，不太需要我們去打掃，但有生病或行動
    不方便的榮民，我們就會幫他清掃，至於通道或公共區域（
    文康室、閱報室等）部分，只要維持整潔即可，不需要很費
    力的進行清潔。前述所謂有生病或行動不便榮民的情形，這
    是暫時性的，時間是1 個月以內的，因為若時間超過1 個月
    ，就會轉到養護堂去照顧，養護堂會有專屬的服務員照顧榮
    民，我們安養堂的照顧人力是1 比15，養護堂的人力是1 比
    5 。我在嵩壽堂是負責1 樓的區域，但因為在2 樓有1 間女
    廁（公共區域，非寢室），只有我在使用，所以亦由我負責
    打掃等語（見本院95年1 月25日準備程序筆錄），前述2 位
    證人所述大致相符，應認可採，此外，上訴人並未提出嵩壽
    堂之清潔工作有其體力上或技術上不能勝任之反證，據此，
    上訴人在新職報到後，既未實際在嵩壽堂工作過，焉能知悉
    其體力、技術無法負荷證人袁光誠所交代之清潔工作，足認
    上訴人僅係單純主觀上臆測之詞，自難憑信。
  (二)系爭勞動契約是否違反民法第247 條之1規定？
  1.民法第247 條之1 規定，依照當事人一方預定用於同類契約
    之條款而訂定之契約，為左列各款之約定，按其情形顯失公
    平者，該部分約定無效：一免除或減輕預定契約條款之當事
    人之責任者。二加重他方當事人之責任者。三使他方當事人
    拋棄權利或限制其行使權利者。四其他於他方當事人有重大
    不利益者。
  2.上訴人主張：縱認系爭勞動契約第2 條所指事務性工作包含
    清潔工作在內，然因該勞動契約為一定型化契約，則該條款
    限制勞工就勞動條件變更時有磋商協議之權利，並對勞工有
    重大之不利益，依民法第247 條之1 規定，應認該條款無效
    等語。經查，系爭勞動契約雖屬於定型化契約，然該勞動契
    約第2 項所示工作項目之訂定，係基於被上訴人在照顧服務
    榮民時之需求而來，上訴人於當初應徵工作時及簽立系爭勞
    動契約時，理應充分了解勞動契約（包含口頭、書面之契約
    ）之工作內容後，才會同意受僱及與被上訴人簽約；況上訴
    人自88年2 月1 日簽立書面勞動契約時起迄93年3 月間離職
    為止，期間均未認為系爭勞動契約有不合理之處，且於91年
    間被上訴人獎勵受僱工友資遣、退休時，上訴人仍繼續留任
    工作（兩造對此不爭執），此外，本件調動符合所謂之調動
    五原則，已如前述，上訴人復未能證明該條款對其有何重大
    之不利益，是上訴人主張系爭勞動契約第2 項之內容依法應
    為無效等語，尚屬無據，當非可採。
六、按雇主違反勞動契約或勞工法令，致有損害勞工權益之虞者
    ，勞工得不經預告終止契約。勞工依此終止勞動契約者，準
    用同法第17條規定，即雇主應發給勞工資遣費。此觀勞動基
    準法第14條第1 項第6 款、第4 項、第17條規定可明。惟綜
    上所述，上訴人主張被上訴人對其所為之調動行為有違法之
    情事，並不足取。從而，上訴人基於勞動基準法第14條第4
    項準用同法第17條規定，請求被上訴人給付資遣費433,468
    元，及自93年4 月12日起至清償日止，按年息5 ％計算之利
    息，為無理由，不應准許。其假執行之聲請亦失所附麗，應
    併予駁回。原審為上訴人敗訴之判決，及駁回其假執行之聲
    請，並無不合。上訴意旨指摘原判決不當，求予廢棄改判，
    為無理由，應予駁回。
七、本件事證已臻明確，兩造其餘攻擊、防禦方法及提出未經援
    用之證據，核與判決結果不生影響，爰不一一論述，附此敘
    明。
八、據上論結，本件上訴為無理由，依民事訴訟法第436 條之1
    第3 項、第449 條第1 項、第78條，判決如主文。
中    華    民    國    95    年    6     月    22    日
                    勞工法庭  審判長法  官  潘進柳
                                    法  官  張益銘
                                    法  官  周玉
上列正本證明與原本無異
不得上訴
中    華    民    國    95    年    6     月    22    日
                                    書記官  劉致芬


司法院資訊處製作；財團法人民間司法改革基金會備份。
